ACORDAO-COMPLETO-2468675

ACÓRDÃO 17955/2021 ATA 37/2021 - PRIMEIRA CÂMARA

VISTOS, relatados e discutidos estes autos Tomada de Contas Especial instaurada pelo Fundo Nacional de Saúde (FNS) , em desfavor da entidade Lactário e Posto de Puericultura Menino Jesus e de seu ex-presidente, José Cardoso de Mesquita, em razão da impugnação parcial das despesas do Convênio 2336/2008, já julgados pelo Acórdão 4797/2016-TCU-Primeira Câmara, e tendo sido expedida a quitação do débito pago pelo primeiro responsável, por meio do Acórdão 13100/2020-TCU-Primeira Câmara,
ACORDAM os Ministros do Tribunal de Contas da União, reunidos em sessão da 1ª Câmara, diante das razões expostas pelo relator em:
9.1. promover a correção de erro material no Acórdão 13100/2020-TCU-Primeira Câmara com fundamento no Enunciado 145 da Súmula de Jurisprudência do TCU:
9.1.1. onde se lê:
" (...) dar quitação ao responsável Lactário e Posto de Puericultura Menino Jesus, CNPJ 16.742.355/0001-96, ante o recolhimento integral do débito que lhe foi imputada por meio do subitem 9.1 do Acórdão 4797/2016-TCU-Primeira Câmara (peça 24) , consoante comprovantes acostados às peças 49, 50 a 84, 88 e 89 destes autos, de acordo com os pareceres emitidos nos autos:"
9.1.2. leia-se:
" (...) dar quitação ao responsável Lactário e Posto de Puericultura Menino Jesus, CNPJ 16.742.355/0001-96, ante o recolhimento integral do débito e da multa que lhe foram imputados por meio dos subitens 9.1 e 9.2, respectivamente, do Acórdão 4797/2016-TCU-Primeira Câmara (peça 24) , consoante comprovantes acostados às peças 49, 50 a 84, 88 e 89 destes autos, de acordo com os pareceres emitidos nos autos:"
9.2. dar ciência dessa deliberação aos responsáveis e ao interessado.

Tomada de contas especial instaurada em razão da impugnação parcial das despesas do Convênio 2336/2008, já julgados pelo Acórdão 4.797/2016-TCU-1ª Câmara, e tendo sido expedida a quitação do débito pago pelo primeiro responsável, por meio do Acórdão 13.100/2020-TCU-1ª Câmara,

Primeira Câmara

Entidades/órgãos do Governo do Estado de Minas Gerais.

3. Interessados/Responsáveis:
3.1. Interessado: Fundo Nacional de Saúde - MS (00.530.493/0001-71).
3.2. Responsáveis: José Cardoso de Mesquita (XXX.737.186-XX); Lactário e Posto de Puericultura Menino Jesus (16.742.355/0001-96).

13.1. Ministros presentes: Jorge Oliveira (na Presidência) e Walton Alencar Rodrigues (Relator).
13.2. Ministros-Substitutos convocados: Marcos Bemquerer Costa e André Luís de Carvalho.
13.3. Ministro-Substituto presente: Augusto Sherman Cavalcanti.

WALTON ALENCAR RODRIGUES

Adoto, como relatório, a instrução Secretaria de Gestão de Processos (Seproc) , peças 112 e 113, cujas avaliações e proposta de encaminhamento contaram com a anuência dos respectivos dirigentes.
Transcrevo a peça a seguir, in verbis: 
"Trata-se de Tomada de Contas Especial instaurada pelo Fundo Nacional de Saúde (FNS) , em desfavor da entidade Lactário e Posto de Puericultura Menino Jesus e de seu ex-presidente, o Sr. José Cardoso de Mesquita, em razão da impugnação parcial das despesas do Convênio 2336/2008, Siafi 649.819.
3. 	Por meio do Acórdão 4797/2016-TCU-Primeira Câmara, Sessão: 19/7/2016, o Tribunal, entre outras medidas, julgou irregulares as contas dos responsáveis arrolados, imputando-lhes débito solidário e aplicando-lhes, individualmente, multa.
4.	Após o pagamento integral do débito solidário e da multa individual imposta à entidade Lactário e Posto de Puericultura Menino Jesus, foi proposta, por meio do pronunciamento à peça 93, a expedição de quitação de dívida, nos seguintes termos: "quitação do débito solidário imputado pelo Acórdão 4797/2016-TCU-Primeira Câmara aos responsáveis e da multa individual aplicada ao Lactário e Posto de Puericultura Menino Jesus.".
5.	Entretanto, ao apreciar a proposta, o Acórdão 13100/2020-TCU-Primeira Câmara expediu quitação apenas em relação ao débito solidário e tão somente ao responsável Lactário e Posto de Puericultura Menino Jesus, deixando de dar quitação, em relação ao débito, ao devedor solidário José Cardoso de Mesquita, além de não mencionar a multa individual paga por aquela entidade.
6. 	Diante do Exposto, e com fulcro na Súmula TCU nº 145, submeto os autos à consideração superior, propondo o seu encaminhamento ao Gabinete do Relator, Exmº Senhor Ministro Walton de Alencar Rodrigues, via Ministério Público junto ao TCU, com vistas a se promover o apostilamento do Acórdão 13100/2020-TCU-Primeira Câmara, Sessão de 24/11/2020, consignando a seguinte alteração, conforme peça 95:
Onde se lê: 
 (...) dar quitação ao responsável Lactário e Posto de Puericultura Menino Jesus, CNPJ 16.742.355/0001-96, ante o recolhimento integral do débito que lhe foi imputada por meio do subitem 9.1 do Acórdão 4797/2016-TCU-Primeira Câmara (peça 24) , consoante comprovantes acostados às peças 49, 50 a 84, 88 e 89 destes autos, de acordo com os pareceres emitidos nos autos:
Leia-se: 
 (...) dar quitação aos responsáveis Lactário e Posto de Puericultura Menino Jesus, CNPJ 16.742.355/0001-96 e José Cardoso de Mesquita, CPF XXX.737.186-XX, ante o recolhimento integral do débito que lhes foi imputado por meio do subitem 9.1 do Acórdão 4797/2016-TCU-Primeira Câmara (peça 24) , e da multa constante do item 9.2 desse mesmo acórdão, relativa ao responsável Lactário e Posto de Puericultura Menino Jesus, consoante comprovantes acostados às peças 49, 50 a 84, 88 e 89 destes autos, de acordo com os pareceres emitidos nos autos:"
O MP/TCU, mediante o parecer, peça 114, transcrito a seguir, discordou da unidade técnica e propôs apenas declarar a quitação da multa paga pelo Lactário e Posto de Puericultura Menino Jesus.
"Examina-se, nesta etapa processual, proposta formulada pela Seproc no sentido de corrigir de ofício o Acórdão 13100/2020-TCU-Primeira Câmara, de modo a incluir a quitação do débito ao devedor solidário que não efetuou o pagamento e a conceder quitação da multa ao Lactário e Posto de Puericultura Menino Jesus (peça 112) . 
Feito brevíssimo relato do necessário, pedimos vênias à unidade técnica para aderir tão somente à proposta de correção do aludido acórdão com o fim de dar quitação ao Lactário e Posto de Puericultura Menino Jesus.
Nossa divergência parcial cinge-se, portanto, à extensão da quitação da dívida ao responsável solidário que não efetuou qualquer pagamento. As razões são as que seguem.
Inicialmente, compreendemos que não se tratou de inexatidão material de modo a autorizar que o Tribunal retifique o seu julgado de ofício, consoante propõe a Seproc, e sim de entendimento diverso acerca do destinatário da quitação. E, assim sendo, por não se tratar propriamente de inexatidão material, resta afastada, em nosso entendimento, a possibilidade de retificação nos moldes sugeridos.
Além disso, trata-se de questão pouco debatida no âmbito da Corte de Contas e, como veremos a seguir, que em nada prejudica o co-devedor não destinatário da quitação, não recomendando ser decidida por meio de retificação de inexatidão material. Essas razões já se mostram suficientes, em nosso sentir, para que o Tribunal não corrija o acórdão supra a fim de incluir o devedor que não efetuou o pagamento.
Entendemos, ainda, em juízo superficial, reservando-nos para aprofundar esse estudo em outra oportunidade, que a quitação a ser expedida pela Corte de Contas deve ser dirigida, neste caso concreto, apenas ao devedor que satisfez a dívida. 
Com efeito, embora o art. 27 da Lei nº 8.443/1992 não dê maiores luzes acerca do destinatário da quitação, limitando-se a afirmar que "comprovado o recolhimento integral, o Tribunal expedirá quitação do débito ou da multa", podemos nos socorrer do Código Civil, que em seu art. 319 dispõe que "o devedor que paga tem direito a quitação regular (...) ". Assim, parece-nos que o legislador do Código Civil direcionou a quitação ao devedor que efetivamente paga, e não a todos os devedores solidários. Tal comando talvez tenha um propósito específico, ligado ao fato de que o devedor que satisfaz a dívida por inteiro tem direito a exigir de cada um dos co-devedores a sua quota em ação de regresso, servindo a quitação que lhe foi dada pelo credor de prova em eventual ação de regresso (art. 283 do CC) .
A despeito de apenas o devedor que paga receber quitação pelo credor, deve-se esclarecer que a dívida original resta extinta em razão do pagamento integral feito por um dos devedores solidários, não podendo mais o credor cobrá-la dos demais co-devedores. É inclusive o que se depreende, por analogia, da leitura do art. 844, §3º, do Código Civil:
"Art. 844. A transação não aproveita, nem prejudica senão aos que nela intervierem, ainda que diga respeito a coisa indivisível.
 (...) 
§ 3º Se entre um dos devedores solidários e seu credor, extingue a dívida em relação aos co-devedores."
Com base nessas singelas ponderações, cremos ser de bom alvitre que o Tribunal não altere, nesse ponto específico, o Acórdão 13100/2020-TCU-Primeira Câmara, corrigindo-o tão somente com o fim de incluir a quitação ao Lactário e Posto de Puericultura Menino Jesus da multa que lhe foi aplicada."

Breno Machado Viegas (144.437/OAB-MG), Camila Gomes Mendonça (143.555/OAB-MG) e outros.

Procurador Marinus Eduardo De Vries Marsico.

TOMADA DE CONTAS ESPECIAL. CORREÇÃO DE ERRO MATERIAL PARA DAR QUITAÇÃO AO LACTÁRIO E POSTO DE PUERICULTURA MENINO JESUS EM RAZÃO DE PAGAMENTO DO DÉBITO E DA MULTA A ELE IMPUTADOS.

TOMADA DE CONTAS ESPECIAL (TCE)

Secretaria de Controle Externo de Tomada de Contas Especial (SecexTCE).

Trata-se de proposta da Secretaria de Gestão de Processos (Seproc) no sentido de corrigir de ofício o Acórdão 13100/2020-TCU-Primeira Câmara, de modo a incluir a quitação do débito ao devedor solidário, José Cardoso de Mesquita, que não efetuou o pagamento e a conceder quitação da multa ao Lactário e Posto de Puericultura Menino Jesus (peça 112) .
O MP/TCU, mediante o parecer, peça 114, discordou da unidade técnica e propôs apenas declarar a quitação da multa paga pelo Lactário e Posto de Puericultura Menino Jesus.
Anuo à proposta do MP/TCU, tendo em vista que o art. 319 do Código Civil dispõe que "o devedor que paga tem direito a quitação regular (...) ". 
Portanto, apenas o devedor que paga recebe a quitação pelo credor e tem direito a exigir de cada um dos co-devedores a sua quota, servindo-se da quitação que lhe foi expedida em eventual ação de regresso, nos termos do art. 283 do código Civil.
Ademais, não obstante apenas o devedor que paga receber quitação pelo credor, a dívida original é extinta em razão do pagamento integral por um dos devedores solidários, não podendo o credor cobrá-la dos demais co-devedores, conforme o art. 844, §3º, do Código Civil[footnoteRef:2]. [2:  Art. 844. A transação não aproveita, nem prejudica senão aos que nela intervierem, ainda que diga respeito a coisa indivisível. (...) § 3º Se entre um dos devedores solidários e seu credor, extingue a dívida em relação aos co-devedores.] 
Pelo exposto, determino o apostilamento do Acórdão 13100/2020-TCU-Primeira Câmara, para que seja feita a seguinte alteração de redação: 
Onde se lê: 
 (...) dar quitação ao responsável Lactário e Posto de Puericultura Menino Jesus, CNPJ 16.742.355/0001-96, ante o recolhimento integral do débito que lhe foi imputada por meio do subitem 9.1 do Acórdão 4797/2016-TCU-Primeira Câmara (peça 24) , consoante comprovantes acostados às peças 49, 50 a 84, 88 e 89 destes autos, de acordo com os pareceres emitidos nos autos:
Leia-se: 
 (...) dar quitação ao responsável Lactário e Posto de Puericultura Menino Jesus, CNPJ 16.742.355/0001-96, ante o recolhimento integral do débito e da multa que lhe foram imputados por meio dos subitens 9.1 e 9.2, respectivamente, do Acórdão 4797/2016-TCU-Primeira Câmara (peça 24) , consoante comprovantes acostados às peças 49, 50 a 84, 88 e 89 destes autos, de acordo com os pareceres emitidos nos autos:
Feitas essas considerações, voto por que o colegiado acolha a proposta de acórdão que apresento.
TCU, Sala das Sessões, em 26 de outubro de 2021.
WALTON ALENCAR RODRIGUES 
Relator